臺灣苗栗地方法院民事判決　　　　　　　 94年度小上字第3號
上　訴　人　中央健康保險局北區分局
法定代理人　甲○○
訴訟代理人　乙○○
被上訴人　　丙○○
上列當事人間請求返還不當得利事件，上訴人對於民國93年12月
31日本院簡易庭93年度苗小字第1058號第一審判決提起上訴，本
院於94年4月18日言詞辯論終結，判決如下：
    主      文
上訴駁回。
第二審訴訟費用新臺幣壹仟伍佰元由上訴人負擔。
　　事實及理由
一、按對於小額程序之第一審裁判上訴，非以其違背法令為理由
    ，不得為之；其上訴狀內應記載上訴理由，表明原判決所違
    背之法令及其具體內容，或依訴訟資料可認為原判決有違背
    法令之具體事實，民事訴訟法第436 條之24、第436 條之25
    定有明文。
二、上訴人主張：
（一）原判決顯有判決不適用法規暨判決不備理由之違法：
    (1)查內政部曾於82年2月8日以（82）台內警字第8273459號
      令，依據臺灣地區與大陸人民關係條例（下稱兩岸人民關
      係條例）第17條第7項發布「大陸地區人民在臺灣地區定
      居或居留許可辦法」（下稱許可辦法）（該辦法於93年3
      月1日更名為「大陸地區人民在臺灣地區依親居留長期居
      留或定居許可辦法」）。按前揭許可辦法係經兩岸人民關
      係條例所授權訂定，符合授權明確性原則；又有關大陸地
      區人民來台居留之條件及程序等均應適用許可辦法之相關
      規定。次按前揭許可辦法曾經內政部於91年9 月11日以台
      內警字0000000000號令修正發布，查被上訴人係持臺灣地
      區「團聚」旅行證來台之大陸人士，其陸續於90年及91年
      間入出境，因此本案對於被上訴人居留之條件認定，自有
      上開辦法之適用，且應適用91年9 月11日修正後之許可辦
      法，合先陳明。
    (2)依據91年9月11日修正後之許可辦法第24條規定：「經許
      可居留者，在臺灣地區連續居留期間，二年內出境累計未
      逾一百二十日者，視為連續居留。」易言之，如大陸地區
      人民於2 年內出境累計超過120 日，則不得視為連續居留
      。查依據內政部警政署入出境管理局出境日期證明書所示
      ，被上訴人於90年2 月12日出境，90年8 月30日入境，91
      年7 月29日出境，91年12月7 日入境，2 年內業已出境超
      過120 日，依許可辦法第24條規定，被上訴人不可視為連
      續居留。被上訴人如欲參加全民健康保險，自應從其再入
      境時在台連續居留滿4 個月之日起，始可參加保險。（參
      全民健康保險法第10條第2 項規定）。因此，如自被上訴
      人91年12月7 日再入境起算4 個月，本件即應以92年4 月
      7 日為被上訴人加保生效日。惟原審未適用該許可辦法判
      斷被上訴人是否可視為連續居留，擇一判斷被上訴人居留
      期間，遽率斷認為被上訴人居留在臺灣業已超過4 個月以
      上，亦未於理由項下說明不予採用該辦法之理由，自有判
      決不適用法規及判決理由不備之違背法令。
（二）原判決有悖於證據法則之判決違背法令：
    (1)依全民健康保險法（下稱健保法）第10條第2 項規定，被
      上訴人須居留在台滿4 個月起，方能享有全民健康保險所
      帶來之利益。
    (2)被上訴人出境已逾120 日，依前揭許可辦法第24條規定，
      不可視為連續居留，應追溯自離境之日起辦理退保，嗣被
      上訴人再入境時，須遵守前開健保法相關規定，自在台連
      續居留滿4 個月之日起即92年4 月7 日，始可繼續參加全
      民健康保險。惟原審卻未予詳查，忽略前揭出境日期證明
      書所示被上訴人出境已逾120 日之事實，逕認被上訴人居
      留臺灣已超過4 個月以上，認被上訴人受有健康保險給付
      具法律上原因，其判決顯有認定事實不憑證據之違背法令
      等語。並聲明：求為廢棄原判決，並判決被上訴人應給付
      上訴人29,542元，及自92年6 月9 日起至清償日止按年息
      5 ％計算之利息。
三、被上訴人則以伊係臺灣地區人民許清義之配偶，伊從91年12
    月7 日返臺後居住迄今，之前曾住在臺灣1 次11個月，1 次
    幾個月，總共是1 年多。前於內政部入出境管理局（下稱「
    境管局」）辦理延長居留時，境管局要求被上訴人去辦理全
    民健康保險卡（下稱健保卡），才可以把探親變成團聚，並
    於92年2 月份拿到全民健保卡，故被上訴人應得使用健保卡
    就醫等語，資為抗辯。並聲明：駁回上訴人之上訴。
四、兩造不爭執之事實：
（一）被上訴人為大陸地區人士，被上訴人前曾於90年 2月12日
      出境、90年8月30日入境，並於91年7月29日出境，嗣又於
      91年12月7 日入境。上訴人依規定於92年2 月14日核發被
      上訴人健保卡。
（二）被上訴人於92年2月至3月間，陸續赴廖炤樺婦產科診所及
      百良牙醫診所就醫，並由上訴人代為給付醫療費用29,242
      元。
五、本件兩造所爭執之處，應在於：
（一）內政部於91年9 月11日修正之許可辦法第24條有關「連續
      居留」之規定，對被上訴人是否適用? （即被上訴人於91
      年7 月29日出境、91年12月7 日入境，出境期間已逾120
      日，是否不得視為連續居留？）
      上訴人主張因被上訴人為大陸地區人士，故應依據91年9
      月11日修正後之許可辦法第24條規定須有連續居留滿4 個
      月才可參加健康保險，因被上訴人於90年2 月12日出境，
      90 年8月30日入境，91年7 月29日出境，91年12月7 日入
      境，2 年內業已出境超過120 日，依許可辦法第24條規定
      ，被上訴人不可視為連續居留，故不可參加健康保險等語
      ，惟查依上訴人主張被上訴人違反之健保法第10條第2 項
      規定之全文僅規定自在台居留滿4 個月時起，即得為參加
      全民健康保險之對象，並無視為連續居留之用語，故被上
      訴人是否因2 年內業已出境超過120 日而不可視為連續居
      留，並非本件應審酌之事項，亦即依健保法第10條第2 項
      之規定，並無「須可視為連續居留」者，始得為全民健康
      保險之對象的要件，上訴人憑空任意添加法律所無之要件
      ，強認被上訴人不符健保法第10條第2 項之規定，逕認被
      上訴人不符健康保險資格，與法有違。是上訴人執此主張
      原審判決顯有判決不適用法規暨判決不備理由之違法及有
      悖於證據法則之判決違背法令之指摘，並無足取。
（二）被上訴人於92年2 月至3 月間就醫，是否尚不具健保法第
      10條第2 項之加保資格？
      依健保法第10條第2 項「不符前項資格規定，而在臺灣地
      區領有居留證明文件，並符合第八條所定被保險人資格或
      前條所定眷屬資格者，自在臺居留滿四個月時起，亦得參
      加本保險為保險對象」之規定，大陸地區人士自在台居留
      滿4 個月時起，即得為參加全民健康保險之對象。經查本
      件上訴人因被上訴人於90年8 月30日入境來台，迄於91
      年7 月29日始出境離台，期間因在台居住滿4 個月，是上
      訴人依前揭規定核發有效之健保卡予被上訴人，為兩造不
      爭執之事實，是被上訴人領有健保卡並無不符規定之處。
      且上訴人並未舉證明被上訴人之居留證明文件有被取消或
      失效之情形，本院審酌卷內所附被上訴人之居留證明文件
      ，尚難認為被上訴人已不符居留資格。上訴人復主張因被
      上訴人91年12月7 日入境後，距離其於92年2 月至3 月間
      ，陸續赴廖炤樺婦產科診所及百良牙醫診所就醫期間之，
      並未超過4 個月，故不得享有健康保險等語，惟查依前揭
      健保法第10條第2 項僅規定自在台居留滿4 個月時起，即
      得為參加全民健康保險之對象，惟並未規定一旦離台後又
      入境居住未滿4 個月，即喪失前已取得之健康保險被保險
      人眷屬身分，是被上訴人雖因離台後又入境居住未滿4 個
      月時即持健保卡就醫，依前揭說明，難認被上訴人已喪失
      健康保險資格，是上訴人所指原判決此部分有悖於證據法
      則之判決違背法令之指摘，亦非可取。
（三）若被上訴人不符前項加保資格，則被上訴人持中央健康保
      險局（下稱健保局）92年2 月核發之健保卡就醫，健保局
      亦因此墊付醫療費29242 元，被上訴人有無不當得利？
      被上訴人符合健康保險資格之認定，業如前述，上訴人核
      發被上訴人健保卡，有上訴人提出之健保卡（紙卡）為證
      ，且為兩造所不爭執。又上訴人核發被上訴人健保卡之行
      為，係屬受益之行政處分，具准許被上訴人使用全民健康
      保險制度之行政法律效果，若上訴人認被上訴人尚不符投
      保資格，自始即不應核發被上訴人上開健保卡。姑先不論
      該受益之行政處分若予撤銷，是否違反行政法上之信賴保
      護原則及法之安定性原則，在該受益處分撤銷之前，自屬
      有效之行政處分，被上訴人即有使用全民健康保險制度之
      權利。況上訴人迄今未提出其有取消被上訴人參加全民健
      康保險資格之證據，則被上訴人即仍有使用全民健康保險
      制度之權利，故其為上開之就醫費用，自應由上訴人給付
      上開之醫療款項，是被上訴人尚非不當得利。
（四）從而上訴人依不當得利之法律關係訴請被上訴人應給付上
      訴人新臺幣29,542元，及自92年6 月9 日起至清償日止按
      年息5 ％計算之利息，為無理由，應予駁回。原審為上訴
      人敗訴之判決，核無不合，上訴論旨指摘原判決違背法令
      ，求予廢棄，為無理由，應予駁回。
六、據上論結，本件上訴為無理由，依民事訴訟法第436 條之32
    第1 項、第2 項、第449 條第1 項、第436 條之19第2 款、
    第78條，判決如主文。
中　　華　　民　　國　　94　　年　　6 　　月　  20　　日
                  民事庭審判長法官
                        法      官
                        法      官
以上正本係照原本作成。
不得上訴。
中　　華　　民　　國　　94　　年　　6 　　月　　20　　日
                              書記官　劉碧雯
